臺灣高等法院刑事判決　　　　　　　　96年度上訴字第1362號
上　訴　人　臺灣板橋地方法院檢察署檢察官
被　　　告　乙○○
上列上訴人因被告偽造文書案件，不服臺灣板橋地方法院95年度
簡上字第533號，中華民國96年1月23日第一審判決（起訴案號：
臺灣板橋地方法院檢察署95年度偵字第11626 號），提起上訴，
本院判決如下：
    主  文
上訴駁回。
    理  由
一、聲請簡易判決處刑意旨略以：被告乙○○前因告訴人甲○○
    欠其胞兄蕭維銘新臺幣（下同）一百六十八萬元債務，自其
    胞兄受讓前開債權後，明知蕭維銘所提供之清償債務和解契
    約書內容第二條之內容所載：「二、甲方（即指甲○○）保
    證每月清償乙方（指蕭維銘）六萬元，其中本金為五萬元，
    利息為一萬元，以每月二十五日給付，若一次不履行時，視
    為全部到期，甲方同意乙方及蕭維銘聲請拍賣抵押物」等文
    ，業經蕭維銘於不詳時、地將上開條文中之給付日期「每月
    二十五日」變造為「每月二日」，且蕭維銘亦因此經原審於
    民國（下同）90年9月20日以90年度訴字第1050 號刑事判決
    判處有期徒刑二月，緩刑二年確定，竟仍基於行使偽造私文
    書之犯意，將上開變造之文書，提出於原審在95年度拍字第
    291 號聲請拍賣抵押物案件中，做為證據之一行使之，足生
    損害於甲○○及臺灣板橋地方法院對於該案件審理之正確性
    ，因認被告所為係涉犯刑法第216條、第210條之行使偽造私
    文書之罪嫌等語。
二、本件公訴人認被告涉有前開行使偽造（或變造）私文書罪嫌
    ，無非係以被告乙○○坦承將上開清償債務和解契約書提出
    於原審95年度拍字第291 號聲請拍賣抵押物事件中行使，告
    訴人甲○○之指述，以及卷附上開和解契約書影本、存證信
    函、原審95年度拍字第291 號民事裁定各一份為其主要論據
    。
三、訊據被告固坦承上開和解契約書第二條之內容中關於每月給
    付日期部分曾遭蕭維銘修改，及其自蕭維銘處受讓債權後，
    於95 年2月10日至本院民事執行處，持上開和解契約書向本
    院聲請拍賣抵押物而行使之（即本院95年度拍字第291 號拍
    賣抵押物事件）等事實，惟堅決否認有行使變造或偽造私文
    書之犯行，辯稱：伊不知道上開清償日期係遭蕭維銘變造，
    及蕭維銘因此經法院判刑乙節，伊係至法院詢問訴訟輔導人
    員關於聲請拍賣抵押物之程序時，依循法院人員之指導方提
    出上開清償債務和解契約書；又據蕭維銘所述，上開清償日
    期實係因告訴人向蕭維銘表示其每月二日領薪水，請求變更
    清償日為每月二日，蕭維銘方更改上開和解契約書第2 條之
    清償日期，並非片面變造上開和解契約書等語。
四、按犯罪事實應依證據認定之，無證據不得認定犯罪事實；又
    不能證明被告犯罪者，即應諭知無罪之判決，刑事訴訟法第
    154 條第2 項、第301 條第1 項分別定有明文。次按認定不
    利於被告之事實，須依積極證據，茍積極之證據本身存有瑕
    疵而不足為不利於被告事實之認定，即應為有利於被告之認
    定，更不必有何有利之證據，而此用以證明犯罪事實之證據
    ，猶須於通常一般人均不至於有所懷疑，堪予確信其已臻真
    實者，始得據以為有罪之認定，倘其證明尚未達到此一程度
    ，而有合理性之懷疑存在，致使無從為有罪之確信時，即應
    為無罪之判決，最高法院82年臺上字第163 號判決、76年臺
    上字第4986號及30年上字第816 號判例意旨復可參照。
五、經查告訴人甲○○與證人蕭維銘（即被告之胞弟）於89年8
    月2 日簽立系爭清償債務和解契約書以及被告嗣後自證人蕭
    維銘處受讓此項債權，並於95 年2月10日至原審民事執行處
    ，持上開和解契約書聲請拍賣抵押物而行使等事實，核告訴
    人之指訴與被告之供詞、證人蕭維銘之證詞一致，并經原審
    核閱95 年度拍字第291號拍賣抵押物事件案卷無訛，固堪認
    定。
六、惟查：
 (一).上開和解契約書簽訂後，告訴人除於89年8 月2 日簽約時依
    該契約書第五條之規定當場給付六萬元之款項外，另僅於同
    年9 月25日給付第二期六萬元款項，之後即未再依約給付等
    情，業據證人蕭維銘及告訴人甲○○以證人身分在原審審理
    中證述甚明（嗣於93年12月至94 年4月間，告訴人方又再每
    月匯款一萬元）；嗣證人蕭維銘於89 年11月7日以樹林中正
    路郵局第854 號存證信函催告告訴人應於文到五日內依約給
    付分期款項，逾期即喪失分期清償權利等語，告訴人並於次
    日即11 月8日收受乙節，亦有上開存證信函乙份附於本院89
    年度拍字第4901號拍賣抵押物事件卷宗內，告訴人於本院審
    理中並以證人身分坦承確曾收受上開存證信函無誤（參見原
    審96年1月2日審判筆錄第6頁）。
 (二).按原和解契約書除第五條約定應於簽約時（即89 年8月2日）
    同時給付六萬元外，僅於第二條中約定應於每月二十五日分
    期給付六萬元，則究應於同年8月25日抑或係9月25日給付第
    二期款項，容有爭議（證人蕭維銘於上開刑事案件中即主張
    應於同年8月25日給付第二期款項）。
    惟不論應自何時起算第二期款項之給付日期，若依原先和解
    契約書之約定，則告訴人至遲亦應於89年10月25日給付第三
    期六萬元之分期款項，然其迄至89 年11月8日收到上開證人
    蕭維銘之存證信函五日後，仍未依約給付第三期分期款項，
    此為告訴人所自承，則縱使證人蕭維銘未將上開還款日期「
    每月二十五日」更改為「每月二日」，告訴人仍屬未依約履
    行債務，是依上開和解契約書第二條後段之規定，證人蕭維
    銘均得視為全部到期，並依法聲請拍賣抵押物，換言之，在
    此情形下，證人蕭維銘實無片面竄改還款日期之必要。
    若謂證人蕭維銘欲以此方式儘速拍賣告訴人提供擔保之上開
    土地，則按理證人蕭維銘應早於89 年10月2日告訴人未給付
    第三期款項後，即儘速聲請拍賣抵押物，又何需遲至同年11
    月7 日方以存證信函催告告訴人，並再給予文到五日之緩期
    清償利益（亦即原89 年10月2日之清償期因此延長至同年11
    月13日）？是由上情觀之，證人蕭維銘既無片面修改上開還
    款日期之必要與動機。
 (三).況按刑法上偽造、變造文書罪之成立，以足生損害於公眾或
    他人為構成要件之一，所謂足生損害，固不以實已發生損害
    為必要，然亦必須有足以生損害之虞者，始足當之，若其僅
    具偽造、變造之形式，而實質上並不足以生損害之虞者，尚
    難構成偽造、變造私文書罪；又所謂足生損害，係指他人有
    可受法律保護之利益，因此遭受損害或有受損害之虞而言，
    最高法院84年度台上字第2457 號、85年度台上字第182號判
    決意旨可資參照。
    本件縱使係證人蕭維銘未經告訴人同意，即片面更改上開和
    解契約書上之還款日期，而於客觀上具有變造私文書之形式
    ，惟經查：
    本件依前所述，縱使依原先和解契約書上所約定之還款日期
    ，告訴人亦未依約於89年9月25日（若起算日為同年8月25日
    ）或10月25日（若起算日為同年9 月25日）給付第三期款項
    ，是就證人蕭維銘而言，其至遲於89年10月26日起本即得依
    約視為全部到期，而請求告訴人清償全部款項，並聲請拍賣
    抵押物，而因其以上開存證信函催告告訴人並表明未於文到
    五日內清償方視為全部到期之結果，不論證人蕭維銘有無修
    改還款日期，需於89年11月13日告訴人仍未依約清償分期款
    項後，證人蕭維銘方得視為全部到期，告訴人方因此喪失分
    期給付之利益，而受讓蕭維銘債權之被告，自亦同此。換言
    之，不論上開和解契約書中之還款日期是否遭證人蕭維銘所
    變造，本件被告受讓上開債權後，依法均得主張自89年11月
    14日起告訴人已喪失分期清償之利益，則其持上開遭更改後
    之和解契約書向本院聲請拍賣抵押物而行使，實難認對告訴
    人有何足以生損害之虞，就原審民事執行處而言，亦無礙其
    對於是否准予拍賣抵押物之審理正確性，至為灼然。故縱告
    訴人所述屬實，被告亦不該當變造私文書罪。
七、原審諭知被告無罪之判決，并無違誤。公訴人循告訴人之請
    求，指摘原判決不當云云，為無理由，其上訴，應予駁回。
據上論斷，應依刑事訴訟法第368條，判決如主文。
本案經檢察官黃全祿到庭執行職務。
中　　華　　民　　國　　96　　年　　6 　　月　　20　　日
                　刑事第五庭　審判長法　官　吳　敦
                                　　法　官　張傳栗
                                　　法　官　陳祐治
以上正本證明與原本無異。
如不服本判決，應於收受送達後十日內向本院提出上訴書狀，其
未敘述上訴之理由者並得於提起上訴後十日內向本院補提理由書
（均須按他造當事人之人數附繕本）。
                                　　書記官　蔡慧娟
中　　華　　民　　國　　96　　年　　6 　　月　　20　　日
